臺灣板橋地方法院民事判決　　　　　　　99年度訴字第2459號
原　　　告　邱垂章
訴訟代理人　廖振洲律師
複　代理人　袁啟恩律師
　　　　　　邱湘筠
被　　　告　呂碧秀
訴訟代理人　鄭仁壽律師
上列當事人間請求給付違約金事件，本院於100年6月14日言詞辯
論終結，判決如下：
    主  文
被告應給付原告新臺幣貳拾柒萬玖仟伍佰元及自民國九十九年十
一月十一日起至清償之日止，按年息百分之五計算之利息。
訴訟費用由被告負擔。
本判決第一項得假執行；但被告如以新臺幣貳拾柒萬玖仟伍佰元
為原告預供擔保後，得免為假執行。
    事實及理由
甲、程序部分
    按訴狀送達後訴狀送達後，原告不得將原訴變更或追加他訴
    ；但擴張或減縮應受判決事項之聲明者，不在此限，民事訴
    訟法第255條第1項第3款定有明文。查原告原起訴聲明本院
    判命被告給付新臺幣（下同）692,000元及自起訴狀送達之
    翌日起至清償日止，按年息5%計算利息。嗣原告於民國100
    年5月3日以民事聲請（二）狀，請求被告給付279,500元及
    自起訴狀送達之翌日起至清償日止，按年息5%計算利息，核
    此屬訴之減縮，合於首開法條規定，應予准許，合先敘明。
乙、實體部分
一、原告起訴主張：
（一）其於民國99年5 月7 日與被告簽訂不動產買賣契約（下稱
      系爭契約），將坐落於新北市三峽區（原臺北縣三峽鎮○
      ○○段407-7 、408-13地號之兩筆土地，及坐落於該兩筆
      土地上同段建號403 號，即門牌號碼為新北市○○區○○
      路180 號房屋（下稱系爭房地）出售予被告，其買賣總價
      額為9,500,000元，被告並於簽約時支付1,000,000元予原
      告。
（二）該契約特約約款第1條約定「本件買賣擬貸款新臺幣8,000
      ,000元整，買方應於貸款核撥下來當日先給付新臺幣8,00
      0,000元整予賣方，絕無異議。另剩餘款項500,000元整於
      交屋時再一次支付」，惟查，原告業已將系爭房地所有權
      移轉登記予被告，且已於99年7月16日將房屋騰空，並通
      知被告前來點交，惟被告仍置之不理，而被告於99年7 月
      26日所發之三峽中山郵局第177號函中自承原告已於99 年
      7月23日交屋，是原告至遲已於99年7月23日交屋，依民法
      235條但書之規定，原告係已完成提出系爭房地之給付，
      以生清償之效力，故依系爭契約特約條款第1條約定，另
      剩餘款項500,000元，本應立即返還，惟被告遲至訴訟進
      行中之100年1月14日始給付剩餘款項500,000元，係已違
      反該特約之約定，被告顯已給付遲延，故依系爭契約第10
      條：「甲方（即被告）不按本約所定之付款期日付款時，
      每逾一日應加付按該期未支付價款千分之一計算之違約罰
      金予乙方（即原告），並應於支付該期價款時，一併付清
      」，被告應支付原告自99年7月23日起至被告支付原告剩
      餘款項之日即100年1月17日止，共計175日，按日給付原
      告500元（計算式：500,000ｘ0.001＝500）之違約金共計
      87,500元（計算式：500ｘ175＝87,500）。
（三）又被告所辦理之核撥貸款事項，已於99年6 月1 日由三峽
      區農會（原名三峽鎮農會）核准撥貸，按前開特約條款第
      1條約定，被告應於99年6月1日當日即應給付8,000,000元
      予原告，惟被告卻遲至同年6月25日才辦理該撥款手續，
      顯已違反系爭契約特約約款第1條約定，是原告自得依該
      契約第10條約定，請求被告不按本約所定之付款日付款時
      ，每逾一日應加付按該期未支付價款千分之一計算之違約
      罰金予原告，故原告依約得請求被告自99年6月2日起至99
      年6月25日止，按日給付8,000元（8,000,000ｘ0.001＝8,
      000），共計24日之違約罰金，其金額總數為192,000元（
      8,000ｘ24）。
（四）聲明：如主文第1項所示。
二、被告則以下開情詞抗辯：
（一）查兩造於99年5月7日就系爭房地訂立買賣契約，買賣價金
      9,500,000元，被告並在簽約當日給付面額分別為300,000
      元、700,000元之支票2張作為定金之給付，並約定第2次
      付款：完稅款零元、第三次付款：尾款8,500,000 元應於
      產權移轉登記完竣5日內付清。甲方擬貸款新台幣8,000,0
      00元整以支付尾款，有關貸款事項，詳見本約第5條之約
      定。雙方並於契約附註「1.本件買賣擬貸款新台幣800萬
      元整，買方應於貸款核撥下來當日給付新台幣8,000,000
      元整予賣方，絕無異議。另剩餘款項新台幣500,000元整
      於交屋時再一次支付。2.本件買賣標示房屋目前出租他人
      ，租約至民國99年6月20日止，雙方協議賣方應於民國99
      年6月30日前交屋給買方，絕無異議」。
（二）原告於簽訂契約後即向新北市三峽區農會辦理房屋貸款，
      三峽區農會在99年6 月25日將貸款核撥至原告帳戶，原告
      在當日即將8,000,000元轉帳至原告之帳戶，被告即通知
      原告應於同年6月30日點交房屋，被告同時將交付尾款50
      0,000元，但原告藉口被告遲誤交款期日拒不履行交屋義
      務，被告遂於同年7月5日寄發三峽大埔郵局存證信函第68
      號之存證信函催告原告履約，但被告均藉詞拖延。依民法
      第234條237條與238條之規定，被告既已將尾款交付原告
      ，惟原告退回該尾款之交付，已為拒絕受領，被告自不負
      遲延責任。
（三）本件係因原告其前先拒絕將房屋點交給被告，雖原告主張
      有通知被告前來點交，係被告置之不理等語，惟被告否認
      原告有依債務本旨通知被告點交之行為，原告就此部分應
      負舉證之責任。
（四）原告請求違約金為無理由：
   1、500,000元部分之違約金：
      本件係原告拒絕將房屋點交給被告，依雙方契約附註「1.
      ......。另剩餘款項新臺幣50萬元整於交屋時再一次支付
      。」，則原告遲至100年1月14日始將房屋點交與被告，被
      告於房屋點交之時，同時給付尾款500,000元予原告，被
      告應不負遲延責任。
   2、8,000,000元部分之違約金：
      依兩造契約附註「1.本件買賣擬貸款新台幣捌佰萬元整，
      買方應於貸款核撥下來當日給付新台幣捌佰萬元整予賣方
      ，絕無異議......」。三峽農會在99年6 月25日將貸款核
      撥至原告帳戶，原告在當日即6 月25日即將800 萬元轉帳
      至原告之帳戶，被告確實依契約約定在「貸款核撥下來當
      日給付」，被告就8,000,000元價金之給付並無任何遲延
      之情形存在，原告之請求顯無理由。
（五）聲明：原告之訴駁回。
三、原告主張兩造簽有不動產買賣契約書，約定買賣系爭房地，
    成交價額為9,500,000元，於特約條款欄並約定「本件買賣
    擬貸款新臺幣800萬元整，買方應於『貸款核撥下來』『當
    日』先給付新臺幣捌百萬元整予賣方，絕無異議。另剩餘款
    項新臺幣伍拾萬元整於交屋時再一次支付」等情，有不動產
    買賣契約書影本1份在卷可憑，並為兩造所不爭執，堪認原
    告此部分之主張為真實。
四、再原告復主張其業已將系爭房地所有權移轉登記予被告，且
    已將房屋騰空，並有通知被告前來點交，惟被告仍置之不理
    ，依民法235條但書之規定，原告係已完成提出系爭房地之
    給付，以生清償之效力，而原告至遲已於99年7月23日交屋
    ，依民法235條但書之規定，原告係已完成提出系爭房地之
    給付，以生清償之效力，故依系爭契約特約條款第1條約定
    ，就剩餘款項500,000元，被告本應立即返還，惟被告遲至
    訴訟進行中之100年1月14日始給付剩餘款項500,000元，係
    已違反該特約之約定，被告顯已給付遲延等語，被告則以前
    開情詞置辯，是本件所應審究者，為被告就剩餘款項500,00
    0元及貸款8,000,000元之部分，是否分別有遲延提出給付之
    情事？如有，原告得各請求違約金之金額為何？茲分別敘述
    如下。
五、按給付有確定期限者，債務人自期限屆滿時起，負遲延責任
    ，民法第229條第1項定有明文。次按債務人非依債務本旨實
    行提出給付者，不生提出之效力；但債權人預示拒絕受領之
    意思，或給付兼需債權人之行為者，債務人得以準備給付之
    事情，通知債權人，以代提出，為民法第235條所明定。但
    書所定，債權人預示拒絕受領之意思，或給付兼需債權人之
    行為者，債務人得以準備給付之事情，通知債權人，以代現
    實之提出。如係以非對話方式為通知者，參照同法第95條第
    1 項前段規定，以通知達到相對人，始發生效力。所謂達到
    ，係指通知達到債權人之支配範圍，置於債權人隨時可了解
    其內容之客觀之狀態而言，最高法院97年台上字第1157號裁
    判可資參考。又民法第235條之立法理由為：「查民律草案
    第376條理由謂依前條規定，欲使債權人任遲延之責者，須
    於正當時期、正當處所、以正當之標的物，實行提出於債權
    人，否則債務人輒行提出，使債權人任遲延之責，易生流弊
    。然若債權人向債務人預先表示拒絕受領之意思，或其給付
    兼須債權人之行為者，（如必須債權人接收其物）則祇須以
    書件或言詞，為準備給付之通知足矣，無須實行提出也」。
    則查：
（一）關於新北市三峽區農會核撥貸款8,000,000元部分：
    1.原告主張被告所辦理之核撥貸款事項，已於99年6月1日由
      三峽區農會（原名三峽鎮農會）核准撥貸，按前開特約條
      款第1條約定，被告應於99年6月1日當日即應給付8,000,
      000元予原告，惟被告卻遲至6月25日才辦理該撥款手續，
      顯已違反系爭契約特約約款第1條約定等語，被告則抗辯
      新北市三峽區農會所核撥之8,000,000貸款金額，係於99
      年6月25日始核准貸放，且當日被告便將該8,000,000元匯
      往原告帳戶，縱該筆貸款非99年6月25日所核准，惟被告
      係於99年6月25日方知此8,000,000元貸款已經核准貸放，
      已符合系爭契約特約第1條前段之約定等語。則查，被告
      就其前開所辯，固據提出存摺影本1份為證，然此僅能證
      明新北市三峽區農會，有於99年6月25日將該筆8,000,000
      元貸款撥至被告帳戶，被告並於同日將該筆款項撥予原告
      之情，尚無法用以證明新北市三峽區農會係於何時核准撥
      貸上述款項，而經本院向新北市三峽區農會函詢之結果，
      上開8, 000,000元之貸款，係於99年6月1日經新北市三峽
      區農會核准撥貸，且新北市三峽區農會亦於同日電話通知
      訴外人即系爭房地買賣承辦之代書李淑齡與被告辦理撥款
      事宜，此有新北市三峽區農會100年5月11日新北峽農信字
      第1000000380號函1份在卷可參，足見上開貸款已於99年6
      月1日即經新北市三峽區農會核准撥貸，且該農會亦於同
      日電話通知被告辦理撥款至明，是被告上開抗辯，尚不可
      採。從而，被告有違反系爭契約特約第1條前段之約定遲
      延給付該筆8000,000元貸款予原告之情事，其自應依系爭
      契約特約約款第1條與第10條之規定負遲延責任。
    2.查被告本應於99年6月1日，向新北市三峽區農會要求核撥
      該筆款項至其帳戶並匯款予原告，有如前述，惟其遲至同
      年月25日始前往辦理核撥該筆款項至其帳戶並匯予原告，
      原告主張被告違反系爭契約特約約款第1條之約定，而依
      該契約第10條約定，為違約金之請求，即非無據。而按約
      定之違約金額過高者，法院得減至相當之數額，為民法第
      252條所明定，此規定乃係賦與法院得依兩造所提出之事
      證資料，斟酌社會經濟狀況並平衡兩造利益而為妥適裁量
      、判斷之權限，非謂法院須依職權蒐集、調查有關當事人
      約定之違約金額是否有過高之事實，而因此排除債務人就
      違約金過高之利己事實，依辯論主義所應負之主張及舉證
      責任。況違約金之約定，為當事人契約自由、私法自治原
      則之體現，雙方於訂約時，既已盱衡自己履約之意願、經
      濟能力、對方違約時自己所受損害之程度等主、客觀因素
      ，本諸自由意識及平等地位自主決定，除非債務人主張並
      舉證約定之違約金額過高而顯失公平，法院得基於法律之
      規定，審酌該約定金額是否確有過高情事及應予如何核減
      至相當數額，以實現社會正義外，當事人均應同受該違約
      金約定之拘束，法院亦應予以尊重，始符契約約定之本旨
      ，最高法院93年台上第90 9號裁判。是本院審酌系爭買賣
      契約上開就違約條款之約定，及參酌各該情形，因認系爭
      契約有關違約金以每逾1日應加付按該期未支付價款千分
      之一計算之約定，並無過高之情形，是原告主張被告應依
      系爭契約特約條款第1條、第10條之約定，每日給付原告
      千分之一之違約金，即每日8,000元（8,000,000 X0.001
      ＝8,000），共24日，其金額為192,000元（計算式：8,00
      0 X 24＝192,000），為有理由，應予准許。
（二）關於尾款500,000元部分：
    1.原告主張其至遲已於99年7月23日交屋等語，被告則抗辯
      原告遲於100年1月14日始將系爭房地點交等語，則查，依
      原告提出之99年7月21日三峽郵局第507號存證信函所載：
      「致呂碧秀君回覆本人於民國九十九年七月十七日催告台
      端交屋及交款函文一事聲明如下：本人以本函再次約定台
      端於民國九十九年七月二十三日下午五點三十分於房屋所
      在地：台北縣三峽鎮○○路壹佰捌拾號進行交屋及交款手
      續並以合約書第八條第一項約定騰空點交，如台端仍不依
      約前來，本人將請求前次遲延給付貸款新台幣捌佰萬元之
      損失及自民國九十九年七月十五日第一次交屋後按買賣價
      款九佰五十萬元每逾一日千分之一之遲延賠償金」等語以
      觀，原告係於99年7月23日時始以準備給付之事情，通知
      原告以代提出。再依被告於99年7月28日以三峽中山郵局
      第000177號寄予被告之存證信函「事實及理由」部分之記
      載：「雙方因買賣房地而簽立買賣契約致雙方約定第四條
      第六項文載：買方呂碧秀依約向賣方邱垂章支付尾款價金
      捌佰萬元後，及賣方應履約第十條第二項文載：於同年六
      月三十日前點交房地予買方每逾一日應按既收價金千分之
      一計算違約金予買方等二節事。而係爭於：買方給付價款
      共九佰萬元後，賣方未依約於六月三十日前交屋，事後經
      買方自七月一日始以三次存證信函通知賣方邱某點交房地
      清償交屋款及給付千分之一違約金事，賣方致以存證信函
      延遲通知買方於九十九年七月二十三日交屋。而為買方所
      接受及按買方所指定期日為清償上開即匯票所載交屋款二
      十九萬三千元整及扣除每日計千分之一之違約金共二十三
      日計二十萬零七千元整，亦雙方已完成履約及複文承辦代
      書事。計算方法：9000×23天＝207000元-50萬＝293000
      元」之內容，足認被告亦認原告僅遲延23日交付系爭房屋
      ，是應認原告於99年7月23日已交付房屋，且被告就本件
      買賣契約所生之爭執，另案於本院提起訴訟，嗣經本院以
      99 年度訴字第2535號案件審理，於100年3月14日判決確
      定在案，而該案之判決結果亦認原告於99年7月23日已交
      付房屋無誤，此有本院99年度訴字第2535號民事判決1份
      在卷可參，益徵原告確於99年7月23日已交付房屋，被告
      即應於同日交付尾款500,000元，是其遲至100年1月14日
      始交付尾款，自應負遲延責任。
    2.被告就尾款500,000元部分應負遲延責任，已如前述，而
      原告於99年7月23日即交付房屋，被告遲至100年1月4日始
      交付尾款，則原告依系爭契約第10條之約定，主張被告就
      遲延之部分應每日給付原告千分之一之違約金，即每日50
      0元（500,000X 0.001＝500），共175日，其金額為87,50
      0元（500X 175＝87,500），則因本院認系爭契約有關違
      約金金額之約定，尚屬允當，業如前述，是原告此部分之
      請求，為有理由，應予准許。
六、從而，原告依系爭契約第10條及特約條款第1條之約定，請
    求被告遲延給付貸款8,000,000元及尾款500,000元之違約金
    ，共計279,500元及自起訴狀繕本送達之翌日起即99年11月
    11日起至清償日止，按年息5%計算之利息，為有理由，應予
    准許。
七、本件所命給付係未逾50萬元，應依民事訴訟法第389條第1項
    第5款之規定，依職權宣告假執行，本院並依職權宣告被告
    得預供擔保，免為宣告假執行。
八、本件事證已臻明確，兩造其餘之主張、陳述與所提出之證據
    ，經核與本院前揭判斷不生影響，爰不逐一審酌，附此敘明
    。
七、訴訟費用負擔之依據：民事訴訟法第78條。
中    華    民    國   100    年    7     月    8     日
                  民事第三庭    法  官  邱靜琪
以上正本係照原本作成
如對本判決上訴，須於判決送達後20日內向本院提出上訴狀。如
委任律師提起上訴者，應一併繳納上訴審裁判費。
中    華    民    國   100    年    7     月    8     日
                                書記官  鄭美莉